【裁判字號】    92,保險,161
【裁判日期】    920912
【裁判案由】    給付保險金
【裁判全文】
臺灣臺北地方法院民事判決                        九十二年度保險字第一六一號
    原      告  乙○○
    被      告  富邦人壽保險股份有限公司
    法定代理人  甲○○
    訴訟代理人  張家聲律師
右當事人間給付保險金事件，本院判決如左：
    主  文
原告之訴駁回。
訴訟費用由原告負擔。
    事  實
壹、原告方面：
  一、聲明：被告應給付原告新臺幣（下同）九十萬元，並自起訴狀繕本送翌日起至
      清償日止，按年利率百分之五計算之利息。
  二、陳述：
  （一）鄭惠文為原告之子，鄭惠文於民國九十年三月二十六日與被告簽訂保險契約
        ，並以鄭惠文為要保人、被保險人，原告及鄭梁秀貞為受益人，保額為五十
        萬元。嗣鄭惠文認所應繳納之保險金過高，於同年十月二十三日，由鄭惠文
        聲請變更上開保險契約，以原告為要保人及受益人，並降低保額為三十萬元
        ，依系爭保險契約之約定，被保險人於契約有效期間身故時，被告應按總保
        額三倍給付。詎鄭惠文於九十二年二月二十日燒炭自殺身亡，被告本應依約
        給付原告九十萬元，詎被告竟拒絕給付，為此，提起本件訴訟。
  （二）系爭保險契約並未經兩造合意解除，此部分應由被告舉證，至於被告提出之
        保險給付收據，確為原告所簽收，惟因原告與被告間金錢及文件往來頻繁，
        並未詳閱前揭文件之內容，不得逕認原告解除系爭保險契約之意思。
  三、證據：提出人壽保險要保書、保險契約內容變更申請書、壽險簡介、存證信函、
      臺灣桃園地方法院檢察署相驗屍體證明書等件為證。
貳、被告方面：
  一、聲明：原告之訴駁回。
  二、陳述：
  （一）兩造不爭執之事項；
      (1)被保險人鄭惠文於九十年三月二十六日向被告投保保額五十萬元之系爭保險
        ，並以原告及鄭梁秀貞為受益人，嗣九十年十月二十三日又經鄭惠文向被告
        申請變更要保人及受益人為原告，並降低保額為三十萬元。
      (2)依系爭保險契約約定被保險人鄭惠文於保險契約有效期間內身故時，被告應
        給付給付受益人保額三倍之保險金即九十萬元。
  （二）兩造爭執之事項：
      (1)系爭保險契約已於九十一年九月三日經兩造合意解除：
        被保險人鄭惠文於九十年三月二十六日向被告投保系爭保險前，即曾因精神
        病及肝炎等病症赴台北長庚醫院、桃園敏盛醫院、天晟醫院等就診，惟鄭惠
        文於投保時對於被告書面詢問過去五年內是否曾因患有精神病、肝炎而接受
        醫師治療、診療或用藥事項時，竟故意隱匿或過失遺漏而答稱「否」，被告
        發現上情後，旋即向原告提出解約之表示，經原告同意後，被告並於九十一
        年九月三日解除契約將保費退還原告，足徵系爭保險契約確於九十一年九月
        三日已經兩造合意而解除，是原告依據已經解除之系爭保險契約向被告訴請
        給付保險金顯非有理。
      (2)依保險法第一百零九條第一項規定被告不負給付保險金責任：
        按被保險人故意自殺者，保險人不負給付保險金額之責任，保險法第一百零
        九條第一項定有明文。原告於九十二年九月二日庭訊時自認被保險人係於九
        十二年二月二十日燒炭自殺身亡，並提出被保險人死亡證明書附卷憑佐，足
        證被保險人係故意自殺死亡。是退萬步言系爭保險契約縱未經解除，被告依
        法亦不負給付保險金之責任。
  三、證據：要保書、保險給付收據等件為證。
    理  由
一、得心證之理由：
  （一）本件兩造均不爭執之事實如下，應認真實：
      (1)被保險人鄭惠文於九十年三月二十六日向被告投保保額五十萬元之系爭保險
        ，並以原告及鄭梁秀貞為受益人，嗣九十年十月二十三日又經鄭惠文向被告
        申請變更要保人及受益人為原告，並降低保額為三十萬元。故系爭保險契約
        之要保人即為原告、被保險人為鄭惠文、受益人亦為原告、保額為三十萬元
        。
      (2)依系爭保險契約約定被保險人鄭惠文於保險契約有效期間內身故時，被告應
        依約給付受益人保額三倍之保險金即九十萬元。
  （二）本件兩造爭執點為：
      (1)系爭保險契約是否業經合意解除？
      (2)如未經合意解除，被保險人自殺，被告是否仍應依約理賠保險金？
  （三）經查：
      (1)系爭保險契約是否業經合意解除？
        經查，系爭保險契約經兩造簽訂既為不爭之事實，則被告抗辯系爭保險契約
        業經解除一節，自應由其負舉證之責。被告對於系爭保險契約業經兩造解除
        之事實，已據其提出解約金給付收據為證，原告對於前揭收據之真正及該收
        據所給付之解約金即為系爭保險契約之解約金等情均不爭執，則原告確實收
        受系爭保險契約之解約金一節，亦堪認定。再查，原告對於伊於九十一年九
        月三日收受系爭保險契約解約金七萬二千七百六十八元及同年十二月三日收
        受系爭保險契約之降低保額差額解約金六千四百三十五元等事實，均不爭執
        （詳本院九十二年九月十日言詞辯論筆錄參照），並據被告提出保險給付收
        據二件為證，自堪認原告確有解除系爭保險契約之意思。原告固以伊擔任保
        險經紀人，與被告間，因金錢及文件往來頻繁，對於前開解約金款項之收受
        ，並未加思索而領收，自不能因此即稱伊有解除系爭保險契約之意思云云，
        惟查，前揭保險給付收據等件，登載保險單之號碼、事故者為鄭惠文及給付
        事由為解除退費等明細甚詳，原告於簽收上開收據及解約金款項時，對於解
        約一事，應知之甚捻，況原告亦對於被告於同年八月間即通知伊要解除系爭
        保險契約一事，亦不爭執（詳本院九十二年九月十日言詞辯論筆錄參照），
        故原告縱於九十一年八月間未同意解除系爭保險契約，惟迄至同年九月三日
        收受系爭保險契約之解約金時，即應認有解除系爭保險契約之意思，否則豈
        有逕予收受解約金，復僅以未加詳閱前揭文件，即遽以主張伊未同意解除系
        爭保險契約之理？原告前揭所陳，洵無足採，被告抗辯系爭保險契約業經兩
        造合意解除一節，堪予採信。
      (2)從而，系爭保險契約既經兩造於九十一年九月三日合意解除，則該契約應溯
        及失其效力，原告以被保險人於九十二年二月二十日死亡，請求被告給付保
        險金九十萬元及自起訴狀繕本送翌日起至清償日止之法定利息，自非有據，
        應予駁回。
二、本件判決基礎已臻明確，兩造其餘攻擊防禦方法及舉證，核與判決結果無影響，
    爰不再一一論列，併予敘明。
據上論結，原告之訴為無理由，依民事訴訟法第七十八條，判決如主文。
中      華      民      國    九十二    年      九      月      十二    日
                                        民事第二庭  法  官    洪純莉
正本係照原本作成
如對本判決上訴，須於判決送達後廿日內向本院提出上訴狀
中      華      民      國    九十二    年      九      月      十二    日
                                                    書記官    黃慧怡


司法院資訊處製作；財團法人民間司法改革基金會備份。
